【裁判字號】    90,上訴,1244
【裁判日期】    901129
【裁判案由】    常業重利
【裁判全文】
臺灣高等法院高雄分院刑事判決                    九十年度上訴字第一二四四號
    上  訴  人
    即  被  告  丙○○
    選任辯護人  吳玉豐律師
右上訴人因常業重利案件，不服臺灣高雄地方法院九十年度訴字第二七五號，中華民
國九十年六月二十九日第一審判決（起訴案號：臺灣高雄地方法院檢察署八十九年度
偵字第二六三四三號）提起上訴，本院判決如左：
    主  文
原判決撤銷。
丙○○以乘他人急迫貸以金錢，而取得與原本顯不相當之重利為常業，累犯，處有期
徒刑壹年肆月。
扣案之書寫乙○○、甲○○等借款人姓名電話之黃色黏貼紙壹張、內含000000
0000門號之ＮＯＫＩＡ行動電話壹支、空白商業本票壹本，均沒收。
    事  實
一、丙○○曾於民國八十六年十一月三日因妨害自由案件，經台灣高雄地方法院以八
    十六年易字第五一六０號判決，判處有期徒刑四月確定，並於八十六年十一月二
    十五日執行完畢，又於八十八年五月二十五日因重利案件，經台灣高雄地方法院
    以八十八年易字第一二０八號判決，判處有期徒刑六月確定，並於八十八年七月
    八日執行完畢，猶不知悔改，竟基於常業重利之犯意，自八十九年八月、九月及
    十月間，經營地下錢莊，從事高利貸業務，並在自由時報刊登「２萬內、上班族
    上班小姐、0000000」等語之民間借貸廣告二至四天，以（○七）000
    0000號自動電話，轉接0000000000號行動電話為聯絡方式，乘社
    會上急迫、輕率或無經驗之不特定人於急需用錢之時貸予金錢，預定借款人每向
    其借款新台幣（下同）一萬元，即須簽發二萬元之本票一張做為擔保，另須提供
    個人身分證為質押，並先預扣二千元之利息，借貸者實拿八千元後，每十天繳付
    一期利息，每期利息為二千元，取得月息高達八十分（即年利率百分之九百六十
    ）與原本顯不相當之重利。嗣於八十九年八月三十日、八十九年九月十一日，丙○○趁乙○○要繳納貸款及小孩之補習費、生活費而需錢孔急之際，以上揭借貸
    及計息方式，在乙○○位於高雄市○○區○○街三二八號四樓之三住處，各貸與
    一萬元，扣除第一期利息，均實拿八千元，並於第一次借貸時將乙○○之身分證
    押下，乙○○並陸續繳付利息，合計丙○○共取得與原本顯不相當之利息共二萬
    元。另於八十九年九月五日，又趁從事遊藝場員工之甲○○因需錢繳納互助會會
    款之際，復以上開借貸及計息方式，借予甲○○一萬元，而在高雄市○鎮區○○
    路超商前交付八千元，甲○○並陸續繳付利息，合計丙○○共取得與原本顯不相
    當之利息共一萬二千元。其後因乙○○繳付多期利息後，無力續為繳付而報警處
    理，並於同年十一月二十一日十二時五十分許，在高雄市苓雅區○○○路一○九
    巷口，乘丙○○前往向乙○○索討借款本息時，為警查獲，並當場扣得由乙○○
    所簽發交付予丙○○，面額各二萬元之本票二張、丙○○所有內含000000
    0000門號之ＮＯＫＩＡ行動電話一支、空白商業本票一本、記載乙○○、甲○○等借款人之黃色黏貼便條紙一張。
二、案經高雄市政府警察局移送臺灣高雄地方法院檢察署檢察官偵查起訴。
    理  由
一、訊之被告丙○○對於借款予被害人乙○○、甲○○一事固不諱言，惟辯稱甲○○
    部分係朋友間之借貸，並無計算利息，乙○○錢都沒有還給伊，且乙○○跟伊借
    兩、三個月都沒有付利息，又乙○○係借錢支付信用卡款，而甲○○係借錢玩電
    動玩具，二人並無任何急迫之情形可言云云。
二、惟查：
（一）本件被告在自由時報刊登廣告可貸現金，並於八十九年八月三十日、八十九年
      九月十一日，分別貸與被害人乙○○一萬元，每十日一期，每期利息二千元，
      先扣除二千元，實交八千元予被害人乙○○，另外尚有交付八千元給甲○○等
      情，業據被告於警訊及偵查中坦承無誤（見警卷第一頁反面，偵查卷第十頁反
      面、第十五至十六頁），核與被害人乙○○於警訊、偵查及本院審理時所指訴
      之情節相符（見警卷第三頁、偵查卷第二十頁反面、本院九十年十一月十五日
      審判筆錄第五頁），另被害人甲○○於八十九年九月五日向被告借貸一萬元，
      每十日利息二千，先扣利息，實拿八千，並簽發本票及交付身分證等情，業據
      被害人甲○○於警訊中指訴明確（見警卷第五頁），復有被告刊登廣告之自由
      時報八十九年十月二十四日第五十二版影本一紙附卷可稽，並有被害人乙○○
      交付被告之面額二萬元之本票二張（發票日分別為八十九年八月三十日、八十
      九年九月十一日，票號分別為0000000、0000000）、書寫乙○○、甲○○等借款人姓名電話之黃色黏貼便條紙一張扣案可查，足見被告上開
      自白部分，確與事實相符。至被告究竟取得多少與原本顯不相當之重利一事，
      被告供稱被害人乙○○從八十九年九月二十日起，每十日都還伊利息二千元，
      總共到十一月十日止共還伊六次，計一萬六千元等語（警卷第一頁反面），加
      上被告預先扣下的二千元利息二次，合計被告應共取得二萬元之與原本顯不相
      當之重利，此與被害人乙○○指述共支付三萬元之利息與被告等情（警卷第三
      頁反面）並不相符，惟就此部分本案並無其他相關證據可資佐證乙○○超過二
      萬元部分供述，是基於罪疑唯輕原則，自應為被告有利之認定，認定被告自被
      害人乙○○取得二萬元之與原本顯不相當之重利；另關於被害人甲○○部分，
      雖被告辯稱甲○○部分係朋友間之借貸，並無計算利息云云，然被害人甲○○
      已於警訊時指稱前後共繳過六次利息，大約有一萬二千元左右等語（警卷第五
      頁正面），又徵諸被告係經營地下錢莊，放高利貸為業，被告焉有不向借貸人
      收取高利等情，顯見被告上開辯稱應不足採，自應以被害人甲○○之指述，認
      定被告共向被害人甲○○取得一萬二千元之與原本顯不相當之重利無誤。
（二）另，被告辯稱：按目前國內信用卡借款及利息計算之方式，其最高利率，無任
      何一家銀行有超過法定最高年利率百分之二十者，且銀行催收程序緩慢複雜，
      就債務人而言，誠無任何急迫可言，準此，被害人乙○○若如其所稱，伊明知
      利息高達八十分，仍不顧後果向被告借貸，借重還輕，以伊年逾四十，心智又
      無障礙，依一般社會經驗，顯有違事理，其陳述誠難採信，而被害人甲○○借
      錢則主要係為玩電動玩具之用，並非為了要還會款云云。然查刑法第三百四十
      四條重利罪之所謂取得與原本顯不相當之重利，係指就原本利率、時期核算及
      參酌當地之經濟狀況，較之一般債務之利息，顯有特殊之超額者而言，今被告
      以月息高達八十分（即年利率百分之九百六十）之利息計算方式，借貸金錢與
      被害人乙○○、甲○○，顯逾越一般借貸所收取之利息，況被告為借款行為所
      取得之利息超過民法所規定年利率不得超過百分之二十最高限制，達四十八倍
      之多，顯示被害人乙○○、甲○○茍非出於急迫，當不致甘心受被告高利之剝
      削，且本案被害人乙○○於警訊時亦指稱係要繳納信用卡貸款，核與於本院審
      理時指稱係因要繳納貸款（應可包括信用卡貸款）及小孩之補習費、生活費而
      需錢孔急，大致相符，而被害人甲○○則係因要繳納互助會會款而需錢急迫等
      情，復經被害人甲○○於警訊時指述明確，從而，被告上開辯稱應不足採，應
      認被告顯係乘被害人乙○○、甲○○急迫之機會而取得與原本顯不相當之重利
      無訛。
（三）又刑法上所謂常業犯，指反覆以同種類行為為目的之社會活動之職業性犯罪而
      言，且常業重利罪並非以對於特定人乘機利用為必要，只須明知社會上有因急
      迫而舉債濟急，及因輕率或無經驗而從事舉債之情形，預定苛刻條件，對於一
      般人具有犯罪之概括故意，一俟他人告貸，藉以博取重利，並以此為常業，即
      足當之。本案被告經營之地下錢莊刊登廣告放款，自係以不特定之人為招攬對
      象，且所收之利息高達月息八十分（即年利率百分之九百六十），況至案發時
      止，被告有向被害人乙○○、甲○○分別收取二萬元、一萬二千元之與原本顯
      不相當之重利等情，已如前述，且被告於本院審理時亦供稱：伊是因為娶越南
      人，有小孩及家庭需要養，才又從事此工作（意指經營地下錢莊）等語（見本
      院本院九十年十一月十五日審判筆錄第八頁），又被告預定苛刻之高利貸款條
      件，再於報端以電話專線刊登廣告，招攬因急迫而需舉債濟急之人向被告告貸
      ，藉以索取與原本顯不相當之重利，更足見被告顯係以重利貸款為業，並恃以
      維生無誤。
（四）綜上所述，被告前開辯稱並無重利情事云云，應不足採。本案事證明確，被告
      犯行應堪認定。
三、查被告明知社會上有因急迫所須而舉債者，乃預先訂定高利之條件，並於報紙刊
    登廣告，一俟有人向其借貸，即以此博取重利，核其所為，係犯刑法第三百四十
    五條之常業重利罪。被告曾受前揭有期徒刑之執行完畢，此有台灣高雄地方法院
    檢察署刑案資料查註紀錄表、台灣高等法院被告全國前案記錄表各一份在卷可按
    ，其於有期徒刑執行完畢後，於五年內再犯本件最重本刑為有期徒刑以上之罪，
    為累犯，應依刑法第四十七條規定加重其刑。
四、原審以被告罪證明確，以予論罪科刑，固非無見；惟查：（一）扣案之書寫乙○○、甲○○等借款人姓名電話之黃色黏貼紙僅有壹張，原審卻於主文中重複諭知
    沒收，尚有未恰。（二）扣案之本票二張（發票人乙○○，面額均為二萬元，發
    票日分別為八十九年八月三十日、八十九年九月十一日，票號分別為00000
    00、0000000），係被害人乙○○所簽發並交付被告供擔保用，並非被
    告所有，此據被告及被害人乙○○供明在卷，原審於主文諭知沒收，亦有未合。
    被告上訴意旨，以伊並未犯常業重利罪為由，指摘原判決不當，雖無理由，然原
    判決既有上開可議之處，自屬無可維持，應由本院將原判決予以撤銷改判。爰審
    酌被告為一己之利而操作高利之貸款，牟取不法暴利，非但造成借款人財產、精
    神上損害，且造成社會金融秩序之不安定，惟其所貸放之金額規模不大，且犯後
    坦承部分犯行態度尚可等一切情狀，仍如原審量處有期徒刑一年四月，至扣案之
    書寫乙○○、甲○○等借款人姓名電話之黃色黏貼便條紙一張、內含00000
    00000門號之ＮＯＫＩＡ行動電話一支、空白商業本票一本，係被告所有，
    為被告供承在卷，且係其從事放款業務所用或預備之物（空白商業本票）併依刑
    法第三十八條第一項第二款規定宣告沒收。
據上論斷，應依刑事訴訟法第三百六十九條第一項前段、第二百九十九條第一項前段
，刑法第三百四十五條、第四十七條、第三十八條第一項第二款，罰金罰鍰提高標準
條例第一條前段，判決如主文。
本案經檢察官陳新慶到庭執行職務。
中      華      民      國    九十      年     十一     月    二十九    日
                              臺灣高等法院高雄分院刑事第五庭
                                  審判長法官  吳水木
                                        法官  洪慶鐘
                                        法官  趙文淵
右正本證明與原本無異。
如不服本判決，應於判決送達後十日內向本院提出上訴狀，其未述理由者並應於提
出上訴狀後十日內向本院補提理由書（應附繕本)。
                                      書記官  唐奇燕
中      華      民      國    九十      年     十二     月      三      日
附錄法條：
刑法第三百四十四條
乘他人急迫、輕率或無經驗，貸以金錢或其他物品，而取得與原本顯不相當之重利者
，處一年以下有期徒刑、拘役或科或併科一千元以下罰金。
刑法第三百四十五條
以犯前條之罪為常業者，處五年以下有期徒刑，得併科三千元以下罰金。
                                                                  Ａ


司法院資訊處製作；財團法人民間司法改革基金會備份。
